臺灣士林地方法院民事判決
110年度訴字第104號
原      告  合作金庫資產管理股份有限公司

法定代理人  己○○  
訴訟代理人  丁○○  
            甲○○  
參  加  人  凱基商業銀行股份有限公司  


法定代理人  庚○○  
訴訟代理人  乙○○  
被      告  丙○○  

訴訟代理人  賴傳智律師
被      告  戊○○  
訴訟代理人  張馻哲律師
上列當事人間請求不當得利等事件，本院於民國111年5月4日言
詞辯論終結，判決如下：
    主  文
一、確認被告甲○○與被告丙○○間就新北市○○區○○段000地號土地
    （權利範圍38/10000）於民國95年6月5日之買賣關係不存在
    。
二、被告丙○○應給付被告甲○○新臺幣7,809,364元，並由原告代
    位受領。
三、訴訟費用由被告甲○○、丙○○連帶負擔。　
    事實及理由
壹、程序方面：
一、按訴狀送達後，原告不得將原訴變更或追加，但被告同意者
    ，不在此限，民事訴訟法第255條第1項第1款定有明文。查
    原告原起訴聲明：(一)確認被告甲○○與被告丙○○（下合稱被
    告，分稱姓名）間就新北市○○區○○段000地號土地（權利範
    圍38/10000，下稱系爭土地）於民國95年6月5日之買賣關係
    不存在；(二)丙○○應就系爭土地於95年6月23日以買賣為登
    記原因之所有權移轉登記予以塗銷，並回復登記為甲○○所有
    （本院卷一第12頁）。嗣因丙○○於110月4月25日，以新臺幣
    （下同）790萬元之價格，出售系爭土地及其上同區段2665
    建號建物（權利範圍1/1，門牌號碼新北市○○區○○○街00號9
    樓，下稱系爭房屋，與系爭土地合稱系爭房地）予訴外人乙○○，並於同年5月20日辦妥所有權移轉登記，原告爰以上開
    金額再扣除土地增值稅及契稅，將上開第(二)項聲明變更為
    ：丙○○應將出賣系爭房地所受利益7,809,364元返還甲○○，
    並由原告代位受領（本院卷二第391、585頁）。為被告所同
    意（本院卷二第425、585頁），與上開規定相符，應予准許
    。
二、按就兩造之訴訟有法律上利害關係之第三人，為輔助一造起
    見，於該訴訟繫屬中，得為參加。民事訴訟法第58條第1 項
    定有明文。凱基商業銀行股份有限公司（下稱凱基銀行）於
    訴訟繫屬中，聲請輔助原告參加訴訟（本院卷二第411頁）
    。查凱基銀行提出本院102年度司執字第26281號債權憑證為
    證（本院卷二第415至420頁），主張伊亦為甲○○之債權人，
    則原告於本件訴訟如獲勝訴判決，凱基銀行亦得就丙○○應返
    還予甲○○之利益，於對甲○○之強制執行程序中參與分配（最
    高法院64年度台上字第2916號判決、司法院（75）廳民二字
    第1129號函參照），堪認就本件訴訟有法律上利害關係，其
    參加訴訟應予准許。
貳、實體方面：　　
一、原告主張：
(一)黃智珊與訴外人連茂通運有限公司、楊永明、陳豫安應對原
    告借款債權負連帶清償責任，原告並取得臺灣臺北地方法院
    北院木103司執甲字第133626號債權憑證，歷經多次強制執
    行，計算至110年12月10日止，原告尚有9,324,992元本息及
    違約金債權未獲清償。
(二)黃智珊於95年初無法正常繳款時，於95年6月5日將其名下系
    爭房地出售予其母丙○○，並於同年月23日以買賣為登記原因
    辦畢所有權移轉登記。本院內湖簡易庭101年度湖簡字第299
    號判決（下稱系爭前案判決）已就系爭房屋部分，認被告間
    之買賣係詐害債權行為，而撤銷其買賣債權行為及移轉所有
    權之物權行為，確定在案。而被告所為，顯係為逃避債務追
    償，系爭土地部分之買賣債權行為及移轉所有權之物權行為
    ，亦堪認屬通謀虛偽之意思表示，應屬無效。丙○○本應將系
    爭房地回復登記為黃智珊所有。
(三)惟丙○○於110月4月25日，以790萬元之價格，出售系爭房地
    予乙○○，並於同年5月20日辦妥所有權移轉登記，扣除土地
    增值稅76,608元、契稅14,028元，因而受有7,809,364元（7
    ,900,000-76,608-14,028=7,809,364）之利益，致黃智珊受
    有無法回復系爭房地所有權之損害。丙○○無法律上原因受有
    上開不當得利，應對黃智珊負不當得利返還責任。
(四)黃智珊及其他連帶債務人均無足夠資力清償對原告之債務，
    黃智珊又怠於對丙○○行使不當得利返還請求權，原告自有權
    代位黃智珊主張不當得利請求權，並於丙○○向黃智珊給付時
    ，由原告代位受領。爰依民法第242條、179條規定，請求並
    聲明如上揭變更後之聲明所示。
二、被告答辯：
(一)黃智珊：系爭房地實為丙○○所有，丙○○於89年7月間購買系
    爭房地時，因伊可享有青年優惠低利貸款之優惠，丙○○與伊
    議定，由伊出名購屋及貸款而登記在伊名下（下稱系爭借名
    登記關係），嗣因雙方終止系爭借名登記關係，伊即於95年
    6月23日返還登記予丙○○。
(二)丙○○：除同黃智珊之答辯者外，另辯稱，退步言，縱認伊應
    將出售系爭房地所得利益返還黃智珊，伊就系爭房地已基於
    無因管理或委任關係，為黃智珊支出系爭房地購屋款328萬
    元、利息、稅費、水電瓦斯費等，另伊對黃智珊有1,275,00
    0元借款債權，伊以前開對黃智珊之債權，主張抵銷4,555,0
    00元（即購屋款328萬+借款1,275,000元）。
(三)均答辯聲明：原告之訴駁回。
三、兩造不爭執事項（本院卷二第585、586頁）：
(一)上揭貳、一、(一)原告主張。
(二)黃智珊於95年6月5日將其名下系爭房地出售予其母丙○○，並
    於同年月23日以買賣為登記原因辦畢所有權移轉登記。
(三)訴外人台北富邦商業銀行股份有限公司（下稱台北富邦銀行
    ）為黃智珊債權人，就被告間上開買賣系爭房屋（不含系爭
    土地）部分，對本件被告提起撤銷買賣債權行為、移轉所有
    權之物權行為及塗銷所有權移轉登記之訴，經系爭前案判決
    認被告間買賣系爭房屋係詐害債權行為，台北富邦銀行之請
    求為有理由，確定在案。
(四)嗣黃智珊與台北富邦銀行達成協商，以275,200元結清信用
    卡欠款，黃智珊並於101年11月28日清償完畢，台北富邦銀
    行爰未持系爭前案判決聲請強制執行、塗銷上開系爭房屋所
    有權移轉登記。
(五)丙○○於原告提起本件訴訟後之110年4月25日，與善意之訴外
    人乙○○簽署不動產買賣契約書，以790萬元出售系爭房地予
    乙○○，於110年5月20日以買賣為登記原因辦畢所有權移轉登
    記，於110年5月31日收訖全部價金。丙○○就此筆交易，有繳
    納土地增值稅76,608元、契稅14,028元。
四、本院判斷：
(一)原告聲明第一項部分：
 1、按確認法律關係存否之訴，非原告有即受確認判決之法律上
    利益者，不得提起之，民事訴訟法第247 條第1 項前段定有
    明文。所謂即受確認判決之法律上利益，係指因法律關係之
    存否不明確，致原告在私法上之地位有受侵害之危險，而此
    危險得以對於被告之確認判決除去之者而言（最高法院52年
    度台上字第1922號判決參照）。原告主張被告間就系爭土地
    之買賣關係不存在，為被告所爭執，則該買賣法律關係存否
    為不明確，致原告私法上之地位有受侵害之危險，且得藉此
    確認判決除去，其提起本件確認之訴，即有確認利益，合先
    敘明。
 2、按表意人與相對人通謀而為虛偽意思表示者，其意思表示無
    效。虛偽意思表示，隱藏他項法律行為者，適用關於該項法
    律行為之規定。民法第87條第1項本文、第2項定有明文。又
    當事人就其有利於己之事實，應負舉證之責。是主張隱藏有
    他項法律行為之人，自應就此利己之事實，負舉證責任（最
    高法院85年度台上字第2114號判決參照）。
 3、查黃智珊以其與丙○○間於95年6月5日發生買賣關係為登記原
    因，於同年月23日將系爭房地移轉登記予丙○○，就上開95年
    6月5日之買賣關係，被告辯稱實為終止系爭借名登記關係而
    為返還，並非買賣，可見被告並不否認該買賣關係為通謀虛
    偽意思表示，僅係主張隱藏系爭借名登記關係，依上說明，
    被告自應就系爭借名登記關係之存在負舉證責任。惟經本院
    詢問，黃智珊稱89年7月間約定借名登記並無書面，不確定
    在何處約定，也未能具體陳報在場第三人之姓名等語（本院
    卷一第327、356、357頁），被告間是否確有約定系爭借名
    登記關係，已非無疑。又被告之舉證，無非係以丙○○持有買
    賣契約、房貸存摺及權狀等正本，以及89年7月間購買系爭
    房地為丙○○出資，且丙○○有償還系爭房地貸款及繳付稅捐、
    水電費等，並提出買賣契約、房貸存摺等正本，及帳戶交易
    明細、抵押權塗銷同意書等為證（本院卷一第234至257、33
    6至340、368至374頁、卷二第432、437至441），惟衡諸被
    告為母女，縱若丙○○持有買賣契約、房貸存摺及權狀等正本
    ，亦可能只是代為保管；縱若丙○○有為全部或部分出資及負
    擔其他相關費用，亦不能排除係基於贈與或其他之法律關係
    而為給付，況黃智珊自承丙○○始終居住於系爭房地（本院卷
    一第357頁），則丙○○據住在黃智珊名下房屋，為其支出水
    電費等，亦合乎常情，非能證明系爭借名登記關係即為存在
    。
 4、準此，被告既未能證明系爭借名登記關係存在，難認其主張
    有民法第87條第2項隱藏之法律行為為可採，依同條第1項本
    文，上開95年6月5日就系爭房地之買賣關係為被告間通謀虛
    偽之意思表示，核屬無效，則原告聲明第一項請求確認其中
    系爭土地之買賣關係不存在，自有理由。
(二)原告聲明第二項部分：
 1、按無法律上之原因而受利益，致他人受損害者，應返還其利
    益。雖有法律上之原因，而其後已不存在者，亦同。債務人
    怠於行使其權利時，債權人因保全債權，得以自己之名義，
    行使其權利。但專屬於債務人本身者，不在此限。分別為民
    法第179條、第242條所明定。
 2、查原告對黃智珊及其餘連帶債務人歷經多次強制執行，計算
    至110年12月10日止，仍有9,324,992元本息及違約金債權未
    獲清償，為兩造所不爭執（見貳、三、(一)），勘認債務人
    已無足夠資力清償上開已屆清償期之債務。而黃智珊將系爭
    房地以買賣為原因移轉登記予丙○○，其中系爭房屋部分之買
    賣債權行為、移轉所有權之物權行為，已為系爭前案判決撤
    銷確定在案（見貳、三、(三)），系爭土地部分之買賣債權
    行為、移轉所有權之物權行為，亦為通謀虛偽意思表示而屬
    無效，是系爭房地移轉之法律上原因均已不存在。丙○○應將
    系爭房地返還黃智珊，卻未返還，而於110年4、5月間出售
    ，扣除土地增值稅76,608元、契稅14,028元後，實際獲有7,
    809,364元（7,900,000-76,608-14,028=7,809,364）之利益
    （見貳、三、(五)）。此利益乃丙○○出售他人不動產所得，
    並無法律上原因存在，黃智珊對丙○○有不當得利返還請求權
    得為行使，請求丙○○返還7,809,364元之利益，然黃智珊迄
    今怠於行使，堪認原告有保全之必要，得代位行使。
 3、又丙○○雖以前詞行使抵銷抗辯，惟丙○○僅提出有關金錢給付
    之證據，卻悉未舉證其與黃智珊間確存在所主張的無因管理
    、委任或消費借貸法律關係而為給付，丙○○既不能證明其對
    黃智珊存在無因管理、委任或消費借貸之債權，其行使抵銷
    抗辯，自不可採。
 4、末按，債權人代位債務人起訴請求給付者，須聲明第三債務
    人應向債務人為給付之旨，並就代位受領（非指債權人直接
    請求第三債務人對自己清償，應另經強制執行程序始可滿足
    債權人之債權）為適當之表明，始與代位權行使效果之法理
    相符（最高法院64年度台上字第2916號判決參照）。是原告
    聲明第二項請求丙○○應將出賣系爭房地所受利益7,809,364
    元返還甲○○，並由原告代位受領，於法相符，為有理由，應
    予准許。
五、綜上所述，原告請求確認系爭土地95年6月5日之買賣關係不
    存在，及依民法第179、242條規定，代位請求丙○○返還7,80
    9,364元予甲○○，並由原告代位受領，為有理由，應予准許
    。　　
六、本件事證已臻明確，兩造其餘主張、陳述及所提之證據暨攻
    擊防禦方法，經核與判決結果無影響，毋庸再一一審酌，附
    此敘明。
七、據上論結，本件原告之訴為有理由，依民事訴訟法第78條、
    第85條第2項，判決如主文。
中    華    民    國   111    年    5     月    30    日
                  民事第四庭  法  官  劉家昆
以上正本係照原本作成。
如對本判決上訴，須於判決送達後20日內向本院提出上訴狀。如
委任律師提起上訴者，應一併繳納上訴審裁判費。
中    華    民    國   111    年          月          日
                              書記官